【裁判字號】    98,重訴,228
【裁判日期】    981006
【裁判案由】    給付借款
【裁判全文】
臺灣板橋地方法院民事判決             98年度重訴字第228號
原      告  玖勝科技企業有限公司
法定代理人  乙○○
訴訟代理人  徐正安律師
被      告  成華營造有限公司
法定代理人  甲○○
上列當事人間請求給付借款事件，經本院於民國98年9 月22日言
詞辯論終結，判決如下：
    主      文
原告之訴及假執行之聲請均駁回。
訴訟費用由原告負擔。
    事實及理由
一、程序方面：
    本件被告未於言詞辯論期日到場，核無民事訴訟法第386 條
    各款所列情形，爰依原告聲請，由其一造辯論而為判決。
二、原告主張：緣被告前向訴外人新竹縣政府（下稱竹縣府）承
    作「新竹縣95年度寬頻管道第四標建置計劃─竹東鎮新建工
    程」（下稱竹東工程）及「新竹縣95年度寬頻管道第二期建
    置計畫─湖口鄉新建工程」（下稱湖口工程。竹東工程及湖
    口工程下合稱被告工程），以無法立即籌措被告工程押標金
    為由，向下游包商即原告借款新臺幣（下同）4,785,000 元
    及7,900,000 元，總計借款為12,685,000元，並由原告在民
    國95年11月21日、24日自新竹國際商業銀行後龍分行（現更
    名為渣打國際商業銀行，下稱新竹商銀）帳號00000000000
    號帳戶（下稱原告帳戶）中，撥款向新竹商銀申請由該行簽
    發如附表編號１、２所示面額合計4,785,000 元之支票2 紙
    ，另於95年12月19日、21日由原告帳戶買受新竹商銀簽發如
    附表編號３、４所示面額合計7,900,000 元之支票2 紙（如
    附表編號１至４所示支票下合稱系爭支票），分別交付被告
    送往竹縣府，作為被告工程投標之押標金及得標後之履約保
    證金。上開款項屢經原告催討，詎被告一再藉詞推諉，拒不
    返還，為此原告提起本訴，以借貸契約及不當得利法律關係
    擇一請求為原告有利之判決。並聲明：被告應給付原告12,6
    85,000元，及自起訴狀送達之翌日起至清償日止，按週年利
    率5%計算之利息，暨以供擔保為條件之假執行宣告。
三、被告則以：原告無任何證據可證兩造間存有借貸契約，否認
    兩造間有何借貸合意及借貸事實；縱原告主張不當得利，亦
    為不實，應由原告負舉證之責。並聲明：（一）原告之訴及
    假執行之聲請均駁回。（二）如受不利判決，請准供擔保免
    為假執行。
四、原告主張之上開情事，固據其提出轉帳收入傳票、原告存摺
    、系爭支票、竹縣府97年3 月21日府工養字第09700038135
    、09700038136 號函（下稱竹縣府97年3 月21日二函）等件
    為證（促字卷第4 、5 頁、本院卷第20至26頁），惟均被告
    所否認，並以兩造間有何消費借貸之法律關係，亦無不當得
    利等語為辯。是兩造間是否有原告主張12,685,000元之消費
    借貸之法律關係存在，若無消費借貸之關係則是否為不當得
    利，厥為本件重要之爭執，先此指明。
五、按「當事人主張有利於己之事實者，就其事實有舉證之責任
    。」民事訴訟法第277 條前段定有明文。是依「民事訴訟如
    係由原告主張權利者，應先由原告負舉證之責，若原告先不
    能舉證，以證實自己主張之事實為真實，則被告就其抗辯事
    實即令不能舉證，或其所舉證據尚有疵累，亦應駁回原告之
    請求。」，「請求履行債務之訴，除被告自認原告所主張債
    權發生原因之事實外，應先由原告就其主張此項事實，負舉
    證之責任，必須證明其為真實後，被告於其抗辯事實，始應
    負證明之責任，此為舉證責任分擔之原則。」（最高法院17
    年上字第917 號、43年臺上第377 號判例意旨參照）。次按
    「稱消費借貸者，謂當事人一方移轉金錢或其他代替物之所
    有權於他方，而約定他方以種類、品質、數量相同之物返還
    之契約。」民法第474 條第1 項亦規定甚明，是依「按當事
    人主張有金錢借貸關係存在，須就其發生所須具備之特別要
    件即金錢之交付與借貸意思表示相互一致負舉證責任。而交
    付金錢之原因多端，或為買賣，或為贈與，或因其他之法律
    關係而為交付，非謂一有金錢之交付，即得推論授受金錢之
    雙方即屬消費借貸關係。若僅證明有金錢之交付，未證明借
    貸意思表示互相一致者，尚不能認有金錢借貸關係存在。」
    足見消費借貸契約於性質上係屬要物契約，除須交付金錢或
    其他代替物並移轉所有權於他方，尚須當事人間具有借貸意
    思表示之合致，始能成立，是若未證明曾為金錢之交付，更
    無從證明借貸意思表示互相一致，自不能認有金錢借貸關係
    之存在。原告主張其先後於95年11、12月間自原告帳戶撥款
    買受新竹商銀簽發之系爭支票面額合計12,685,000元貸予被
    告送往竹縣府，作為被告工程投標之押標金及得標後之履約
    保證金等情，固據提出轉帳收入傳票、原告存摺、系爭支票
    、竹縣府97年3 月21日二函等件為證，且經本院向新竹商銀
    、竹縣府查詢，系爭支票確由原告帳戶提款申請新竹商銀簽
    發以該行為發票人之系爭支票，分別送交竹縣府作為被告工
    程履約保證金之用，此有竹縣府函、新竹商銀函附卷可稽（
    本院卷第31、46頁），惟依此上開證物以觀，至多僅能證明
    原告曾由原告帳戶提款申請新竹商銀簽發系爭支票，作為被
    告工程履約保證金之事實，至於以系爭支票作為被告工程履
    約保證金之原因容或出於多端，除原告主張之借貸外，亦或
    得因其他之法律關係而為交付，不一而足，即非謂一有金錢
    之交付，即得推論授受金錢之雙方即屬消費借貸關係，是原
    告僅證明曾為被告交付履約保證金，惟未能證明兩造借貸意
    思表示互相一致，揆諸首揭說明，自不能認有金錢借貸關係
    存在，是原告依據消費借貸之法律關係，請求被告返還借款
    等情，即與證據及事實未能相符，自無可採。
六、次按「非債清償之不當得利返還請求權，以債務不存在為其
    成立要件之一，主張此項請求權成立之原告，應就債務不存
    在之事實負舉證之責任。本件被上訴人為原告，主張伊父生
    前並無向上訴人借用銀兩之事，上訴人歷年收取伊家所付之
    利息，均屬不當得利，請求返還，除須證明其已為給付之事
    實外，自應就債務不存在之事實負舉證之責任，原審僅以上
    訴人不能證明其債權之存在，即認其歷年收取之利息為不當
    得利，於法殊有未合。」（最高法院28年上字第1739號判例
    意旨參照）。繼按「事實為法律關係發生之特別要件者，在
    消極確認之訴，應由被告就其存在負舉證之責任，在其他之
    訴，應由原告就其存在負舉證之責任，非債清償之不當得利
    返還請求權，以對於不存在之債務而為清償之事實，為其發
    生之特別要件，自應由主張此項請求權存在之原告就該事實
    之存在負舉證之責任，而該事實存在，係以所清償之債務不
    存在為前提，故該原告就其所清償之債務不存在之事實有舉
    證責任，最高法院28年度上字第1739號民事判決，不過本此
    理由而為同一之論斷，與消極確認之訴之舉證責任毫無關係
    。」（司法院院字第2269號解釋意旨參照）。原告雖次以不
    當得利之法律關係為本件預備之主張，惟仍為被告所否認。
    經查，原告係以其因被告相關工程履約保證金而交付竹縣府
    系爭支票之事實，且在其無法就消費借貸法律關係之先位主
    張為舉證後，繼而為被告收受上開款項無法律上之原因，惟
    原告並未就不當得利請求權發生之特別要件為何舉證，是原
    告主張不當得利之法律關係，已不可採；次以原告雖以系爭
    支票作為被告工程之履約保證金，然至多亦僅能證明上開款
    項流向之客觀情事，至於上開款項流向之原因容或出於多端
    ，或為買賣，或為贈與，或因其他之法律關係而為交付，不
    一而足，均如前所述，非如原告主張「若非借貸、即係交付
    無法律上原因」二者擇一之關係；再參以上開款項之流程，
    殊難想像原告會在無何法律上原因下，將高達12,685,000元
    之金錢於將近2 月之期間內分成4 筆票款送交竹縣府，綜合
    上情，原告主張被告不當得利等情，亦與證據及事實未符，
    無可採信。
七、綜上所述，原告既無從證明其與被告間具有12,685,000元之
    借貸關係存在，復無從證明被告係無法律上之原因收受上開
    款項。從而，原告依消費借貸之法律關係，備位主張不當得
    利之法律關係，請求被告給付給付原告12,685,000元，及自
    起訴狀送達翌日起至清償日止按週年利率5%計算之利息，為
    無理由，又其假執行宣告之聲請亦失所附麗，自應併予駁回
    。
八、本件事證已臻明確，兩造其餘攻擊防禦方法及舉證，經本院
    詳加審酌後，或與本件之爭執無涉，或對本件判決結果不生
    影響，爰不一一論述，併此敘明。
九、訴訟費用負擔之依據：民事訴訟法第78條。
中    華    民    國    98    年    10    月    6     日
                  民事第二庭法  官  鍾啟煌
以上正本係照原本作成。
如對本判決上訴，須於判決送達後20日內，向本院提出上訴狀，
上訴臺灣高等法院（應按他造人數提出繕本）。
中    華    民    國    98    年    10    月    6     日
                            書記官  張國仁
┌───────────────────────────────────────────────┐
│附表                                                                                          │
├──┬─────────┬─────────┬──────┬─────────┬────┬──┤
│編號│發     票     人  │  付    款    人  │發  票  日  │票面金額（新臺幣）│支票號碼│備考│
├──┼─────────┼─────────┼──────┼─────────┼────┼──┤
│１  │新竹商銀後龍分行  │新竹商銀後龍分行  │95年11月21日│3,250,000元       │0000000 │    │
├──┼─────────┼─────────┼──────┼─────────┼────┼──┤
│２  │新竹商銀後龍分行  │新竹商銀後龍分行  │95年11月24日│1,535,000元       │0000000 │    │
├──┼─────────┼─────────┼──────┼─────────┼────┼──┤
│３  │新竹商銀後龍分行  │新竹商銀後龍分行  │95年12月10日│4,900,000元       │0000000 │    │
├──┼─────────┼─────────┼──────┼─────────┼────┼──┤
│４  │新竹商銀後龍分行  │新竹商銀後龍分行  │95年12月21日│3,000,000元       │0000000 │    │
└──┴─────────┴─────────┴──────┴─────────┴────┴──┘

司法院資訊處製作；財團法人民間司法改革基金會備份。
